臺灣高等法院臺中分院民事判決　95年度選上字第31號
上　訴　人　乙○○
　　　　　　　　　　　　之2
訴訟代理人　徐盛國律師
被上訴人　　甲○
上列當事人間當選無效事件，上訴人對於臺灣臺中地方法院95
年度選字第15號第一審判決提起上訴，本院判決如下：
    主  文
原判決廢棄，發回臺灣臺中地方法院。
    事實及理由
一、上訴人起訴主張略以：被上訴人於民國95年9月12日經臺灣
    省選舉委員會（下稱選委員）以省選一字第0950160209號公
    告遞補為臺中市第16屆第7選區（平地原住民）市議員當選
    人，惟被上訴人有公職人員選舉罷免法（下稱選罷法）第
    103 條第1項第3、4款之當選無效事由，爰依選罷法上開規
    定，於法定期間內起訴，請求判決：被上訴人當選臺中市第
    16屆第7選區市議員無效。
二、原判決以：本件上訴人原為臺中市第16屆市議員選舉第7選
    區（即平地原住民）之當選人，嗣經被上訴人以上訴人有選
    罷法第103條第1項第3款規定中違反刑法第146條第1項行為
    ，經本院95年度選上字第1號判決上訴人當選無效確定，並
    由選委會公告由同選區原落選人中得票數較高者即被上訴人
    遞補在案，依選罷法第109條規定，對於上開確定判決不得
    提起再審之訴，本件上訴人雖符合選罷法第103條第1項「同
    一選舉之候選人」字義規定，然而，依選罷法第68條之2第2
    項之規定，被上訴人縱經確定判決認定有同法第103條第1項
    各款規定之當選無效事由，亦僅能由同選區原落選人中得票
    次一順位者遞補，因上訴人實質上既無從就本件訴訟受何利
    益，上訴人當事人適格欠缺，其訴在法律上顯無理由，爰不
    經言詞辯論，逕以判決駁回其訴。
三、惟查選罷法所規定之當選無效之訴，本質上係屬公法上之形
    成之訴，其訴訟標的之法律關係為公法上之形成權，僅因法
    律上特別規定，依民事訴訟法程序予以實現而已。得提起此
    類訴訟者，依選罷法第103條第1項規定僅「選舉委員會」、
    「檢察官」、「同一選區之候選人」始得為之，「同一選區
    之候選人」既曾為「同一選區之候選人」，則不問其經選委
    員公告當選後或經法院判決當選無效後，均仍不失為「候選
    人」，是其對另當選人提起當選無效之訴，並無當事人不適
    格之情形。況民事訴訟係為保護私權而設，以原告在私法上
    之地位有受侵害之危險者或形成法律上之效果受有益者始得
    提起，而當選無效之訴基本上為有關「公益」之訴訟，自無
    從以有無利害關係或訴訟結果受有利益來決定當事人是否適
    格（參台灣高等法院暨所屬法院95年法律座談會民事類提案
    第37號）。本件上訴人係符合選罷法第103條第1項「同一選
    舉之候選人」，為兩造不爭之事實，依前揭說明，其提起本
    件當選無效之訴，自難謂其當事人適格有所欠缺，或本件上
    訴人就本件訴訟實質上無從受何利益而不得提起。原判決其
    訴訟程序自屬有重大之瑕疵，基此所為之判決，亦屬違背法
    令。而上訴人復未同意由第二審法院就該事件自為實體之裁
    判，以補正上開訴訟程序之瑕疵。則為維持審級制度，自有
    將本事件發回原審法院更為裁判之必要。從而，上訴人執此
    指摘原判決不當，求予廢棄，將本事件發回原審法院更為裁
    判，以維審級之利益，自屬有理由。爰將原判決廢棄，發回
    原審法院重行審理，以符法制。
四、據上論結，本件上訴為有理由，依民事訴訟法第451條第1項
    ，判決如主文。
中　　華　　民　　國　　96　　年　　1 　　月　　10　　日
                  選舉法庭    審判長法　官　林陳松
                                    法　官  鄭金龍
                                    法　官  王重吉
以上正本係照原本作成。
不得上訴。
                                    書記官　紀美鈺
中　　華　　民　　國　　96　　年　　1 　　月　　11　　日
                                                      Ｍ
